ACORDAO-COMPLETO-2565435

ACÓRDÃO 3148/2023 ATA 11/2023 - PRIMEIRA CÂMARA

VISTO, relatado e discutido o recurso de reconsideração interposto por Elisa Maria Costa, ex-prefeita de município de Governador Valadares/MG, contra o Acórdão 1676/2022-TCU-Primeira Câmara, que julgou irregulares suas contas e lhe imputou o recolhimento de débito e de multa, em razão da não comprovação da regular aplicação dos recursos repassados pelo Fundo Nacional de Desenvolvimento da Educação (FNDE) àquele município por força do Programa Nacional de Apoio ao Transporte Escolar (Pnate) , no exercício de 2015.
ACORDAM os ministros do Tribunal de Contas da União, reunidos em sessão da 1ª Câmara, ante as razões expostas pelo Relator e com fundamento nos arts. 32 e 33 da Lei 8.443/1992, em:
9.1. conhecer do recurso de reconsideração interposto por Elisa Maria Costa e dar-lhe provimento parcial;
9.2. alterar o valor do débito constante do item 9.2 do Acórdão 1676/2022-TCU-Primeira Câmara, que passa a ser o seguinte:
	Data de ocorrência
	Valor histórico (R$) 

	23/10/2015
	198.000,00

	10/11/2015
	28.000,00

9.3. alterar o valor da multa fixada no item 9.4 do Acórdão 1676/2022-TCU-Primeira Câmara, que passa a ser de R$ 30.500,00 (trinta mil e quinhentos reais) ;
9.4. encaminhar cópia deste acórdão à recorrente, com a informação de que a íntegra do relatório e do voto que o fundamentam está disponível no endereço eletrônico www.tcu.gov.br/acordaos.

Recurso de reconsideração contra acórdão que julgou irregulares as contas, em razão da não comprovação da regular aplicação dos recursos repassados à conta do Programa Nacional de Apoio ao Transporte Escolar (Pnate), no exercício de 2015.

Primeira Câmara

Município de Governador Valadares/MG

3. Recorrente: Elisa Maria Costa (XXX.573.006-XX)

13.1. Ministros presentes: Walton Alencar Rodrigues (Presidente), Jorge Oliveira (Relator) e Jhonatan de Jesus.
13.2. Ministro-Substituto convocado: Augusto Sherman Cavalcanti.
13.3. Ministro-Substituto presente: Weder de Oliveira.

JORGE OLIVEIRA

Ministro Benjamin Zymler

Transcrevo como parte do relatório a instrução elaborada na antiga Secretaria de Recursos (Serur) , acolhida pelos dirigentes daquela unidade técnica:
"INTRODUÇÃO
1. Em exame recurso de reconsideração, formulado pela Sra. Elisa Maria Costa (peças 93/95) , ex-Prefeita Municipal de Governador Valadares - MG, contra o Acórdão 1676/2022-TCU-Primeira Câmara - (peça 57) , da relatoria do Ministro Benjamin Zymler, proferido nos seguintes termos:
'ACORDAM os Ministros do Tribunal de Contas da União, reunidos em sessão da Primeira Câmara, diante das razões expostas pelo Relator, em:
9.1. com fulcro nos arts. 1º, inciso I, 16, inciso III, alíneas 'b' e 'c', 19 e 23, inciso III, todos da Lei 8.443/1992, julgar irregulares as contas da Sra. Elisa Maria Costa;
9.2. condenar a responsável designada no item anterior ao pagamento das quantias adiante especificadas, com a incidência dos devidos encargos legais, calculados a partir das datas correspondentes até o efetivo recolhimento, na forma da legislação em vigor:
	Data de ocorrência
	Valor histórico (R$) 

	7/1/2015
	583,85

	14/1/2015
	1.379,25

	15/1/2015
	28.151,88

	23/10/2015
	198.000,00

	10/11/2015
	28.000,00

9.3. fixar o prazo de 15 (quinze) dias, a contar da data da notificação, para que a Sra. Elisa Maria Costa comprove, perante o Tribunal, o recolhimento das referidas quantias aos cofres do FNDE, atualizadas monetariamente e acrescidas dos juros de mora, nos termos do art. 23, inciso III, alínea 'a', da Lei 8.443/1992 c/c o art. 214, inciso III, alínea 'a', do Regimento Interno do TCU (RI/TCU) ;
9.4. aplicar à responsável designada no item anterior a multa de R$ 35.000,00 (trinta e cinco mil reais) , com fulcro no art. 57 da Lei 8.443/1992:
9.5. fixar o prazo de 15 (quinze) dias, a contar da data da notificação, para que a responsável comprove, perante o Tribunal, o recolhimento da referida quantia aos cofres do Tesouro Nacional, atualizada monetariamente desde a data do presente acórdão até a do efetivo recolhimento, se for paga após o vencimento, nos termos do art. 23, inciso III, alínea 'a', da Lei 8.443/1992 c/c o art. 214, inciso III, alínea 'a', do Regimento Interno do TCU (RI/TCU) ;
9.6. autorizar a cobrança judicial das dívidas, caso não atendidas as notificações, nos termos do art. 28, inciso II, da Lei 8.443/1992;
9.7. dar ciência desta decisão aos responsáveis, ao FNDE, à Prefeitura e à Câmara Municipal de Governador Valadares/MG e ao Procurador-Chefe da Procuradoria da República no Estado de Minas Gerais, neste caso, nos termos do art. 16, § 3º, da Lei 8.443/1992 c/c o art. 209, § 7º, do Regimento Interno do TCU, para adoção das medidas que entender cabíveis.'
HISTÓRICO 
2. Versam os autos sobre Tomada de Contas Especial (TCE) instaurada pelo Fundo Nacional de Desenvolvimento da Educação (FNDE) , em face da não comprovação da regular aplicação dos recursos repassados pela União ao Município de Governador Valadares/MG, da ordem de R$ 253.757,30, por força do Programa Nacional de Apoio ao Transporte Escolar (PNATE) , no exercício de 2015.
3. Diante do não saneamento da divergência entre o valor de despesa declarado e o constatado e da falta de correlação entre os dispêndios informados e os constantes do extrato bancário, o órgão concedente concluiu pela existência de prejuízo ao Erário, imputando-se responsabilidade à ex-prefeita municipal de Governador Valadares/MG, no período de 1º/1/2013 a 31/12/2016, pelo montante de R$ 256.114,98.
4. A Unidade Técnica concluiu pela insuficiência das alegações apresentadas para sanar as ocorrências atribuídas à responsável. Desse modo, propôs julgar irregulares as contas da Sra. Elisa Maria Costa, com imputação de débito, no valor de R$ 425.033,46, e da multa fundada no art. 57 da Lei 8.443/1992.
5. O Ministro-Relator, apesar de acompanhar a proposta da SecexTCE, achou por bem proceder à revisão do débito, excluindo as parcelas de R$ 141.918,28 (10/8/2015) e R$ 27.000,00 (9/9/2015) , consideradas indevidamente computadas, por ausência de relação com os repasses de recursos federais, conforme sugerido pelo Ministério Público junto ao TCU.
6. Registre-se que a ex-Prefeita municipal opôs embargos de declaração (peça 73) , contra a Decisão condenatória (peça 57) que foram conhecidos e rejeitados pelo Acórdão 3277/2022-TCU-Primeira Câmara (peça 76) .
7. Inconformada, o Sra. Elisa Maria Costa protocolou recurso de reconsideração pleiteando o julgamento pela regularidade das contas (peça 93) , ainda que com ressalvas, ou, alternativamente, em atenção ao princípio da eventualidade, a exclusão do débito e a redução da multa cominada (peça 93, p. 10) .
EXAME DE ADMISSIBILIDADE
8. Reitera-se a análise preliminar de admissibilidade, promovida pela Serur (peças 97 e 98) e acatada pelo Exmo. Relator, Jorge Oliveira (peça 101) , que pugnou pelo conhecimento do recurso e pela suspensão dos efeitos dos itens 9.1, 9.2, 9.4 e 9.6 do Acórdão condenatório, com fulcro nos artigos 32, inciso I, e 33 da Lei 8.443/1992. 
EXAME DE MÉRITO
9. Delimitação
9.1 Constitui objeto deste recurso de reconsideração examinar:
a) se argumentos apresentados são capazes de elidir as irregularidades atribuídas à responsável;
b) se a intempestividade do trâmite processual deu causa à prescrição.
10. Das razões de defesa (peça 93) 
10.1 No intuito de sustentar que os montantes federais, apesar de retirados da conta específica do PNATE, foram utilizados em prol do Município, na área de educação, a recorrente oferta as seguintes alegações (peça 93) :
a) inexiste indício de utilização de recursos em finalidade discrepante do interesse público (p. 4) ;
b) as planilhas, elaboradas pela servidora municipal Mahellen Pereira demonstram que os valores que saíram da conta do Pnate, no ano de 2015, foram ressarcidos, ainda que no exercício de 2016. Confira-se (p. 4) : 
c)  nos autos da ACP 004422-42.2020.4.01.3813, a referida servidora, ouvida em juízo, confirmou que trabalhava na Secretaria Municipal de Educação, à época dos fatos, e que elaborou as planilhas tendo por base os documentos comprobatórios das despesas e o sistema informatizado que atende ao Município. Mahellen Pereira, em seu depoimento, afirma que (p. 4/9) :
- os recursos foram devolvidos para a conta específica do Pnate;
- apresentou planilhas relativas aos valores de cada conta destinatária dos recursos;
- havia, em 2017, R$ 45.600,39 a serem devolvidos;
- o saldo ao final de 2015 era de R$ 133,00, mas deveria ter sido de R$ 225.564,49, valor movimentado que corresponde à diferença dos R$ 253 mil para os R$ 30 mil; 
- os pagamentos foram feitos para os devidos fornecedores, de maneira correta, na mesma rubrica. 
- para se ter certeza dos detalhes das movimentações questionadas, teria de consultar o relatório de transferências e o relatório de pagamentos, extraídos do sistema, pois todas as transações bancárias devem ser contabilmente nele registradas; 
- todo o valor que se retirava da conta voltava posteriormente;
- só teve contato com a parte financeira do programa porque trabalhava no setor financeiro;
- os recursos eram transferidos para outras contas da secretaria de educação, com a autorização do Secretário. 'Normalmente era para fazer algum pagamento, as vezes transporte escolar que seria com recursos próprios, ou até outras finalidades.'.
d) para certificar os fatos acima, o juiz requisitou ao município a cópia dos relatórios citados e os comprovantes de pagamentos. Tais documentos ora anexados comprovam de forma contundente ter havido, quando muito, erro formal, mas não prejuízo ao erário ou desvio dos recursos (p. 7) ;
e) a impropriedade, referente à transferência dos recursos da conta específica do PNATE, já foi comprovada nestes autos por meio da juntada das solicitações de transferências emitidas pelo então Secretário Municipal de Educação, consoante exemplificado a seguir (p. 7/8) :
 
f) como os recursos foram aplicados em educação, não houve desvio de finalidade, mas tão somente de objeto, com evidente aproveitamento público dos recursos. Ocorreu apenas um desvio transitório, como demonstrado pelo depoimento e pela documentação anexa (p. 9) . 
10.2 Nessa perspectiva, pondera, não pode ser determinada a devolução de vultosa quantia em face de falhas formais, posto que não houve prejuízo ao erário, mas sim a efetiva aplicação dos montantes repassados em proveito da coletividade, devendo-se aplicar o disposto no art. 22 da LINDB que exige da esfera de controle a consideração dos obstáculos e dificuldades enfrentadas pelo gestor (p. 10) . 
Análise
11. Cumpre incialmente enumerar as seguintes considerações, acerca da volumosa documentação acostada às peças 94/95:
a) não é possível reconhecer qualquer aspecto probatório da maior parte dos elementos constantes das sobreditas peças porque dizem respeito aos anos de 2014 e 2016 (peça 94 e peça 95, p. 1/11 e p. 134/327) , exercícios distintos do relativo à prestação de contas (2015) . Esses elementos se referem: (i) à remuneração de empresas cooperadas para a prestações dos serviços de transporte; (ii) a transferências bancárias, a débito e a crédito, que envolvem a conta do Pnate; (iii) ao pagamento de empresa de manutenção de veículos; (iv) ao recolhimento de Imposto Municipal sobre Serviços (ISSQN) ; e (v) a extratos bancários da conta do PNATE e da conta de investimento a ela vinculada.
b) quanto aos cinco lançamentos que compõem o débito, pode-se inferir que: (i) inexiste comprovação para os R$ 583,85 retirados da conta do programa em 7/1/2015; (ii) os R$ 1.379,25 foram transferidos da conta do PNATE, em 14/1/2015, para a conta 'Turismo e Viagem' do município (peça 95, p. 12) ; (iii) os R$ 28.151,88 correspondem ao pagamento, em 15/1/2015, de dois serviços de transporte escolar, prestados em dezembro de 2014, no valor de R$ 14.075,94 cada, referentes à notas fiscais, respectivamente de R$ 114.312,14 e de R$ 57.030,98 (peça 95, p. 20/26 e 34/40) ; (iv) os R$ 198.000,00 foram transferidos, da conta do PNATE para a conta M.D.E. do município, em 23/10/2015, com vistas ao pagamento de despesas com manutenção e desenvolvimento do ensino (peça 95, p. 112/114) ; e (v) os R$ 28.000,00 foram transferidos, da conta do PNATE para a conta M.D.E. do município, em 10/11/2015, no intuito de custear a folha de pagamento de outubro de 2015 - dotação dos 25% constitucionais (peça 95, p. 118/120) ;
c) o primeiro lançamento acima, ante à ausência de comprovação, não pode ser acolhido, assim como o terceiro lançamento, porquanto corresponde a pagamento de despesas ocorridas em exercício que não corresponde às presentes contas;
d) no tocante aos demais lançamentos, tem-se que as transferências para outras contas do município não se fizeram acompanhar dos seus extratos bancários, a fim de que se pudesse avaliar a vinculação das despesas ao PNATE, não sendo assim possível reconhecer a regularidade ou constatar o alegado desvio de objeto incorrido.
11.1 Por conseguinte, refuta-se a ilação de que se constituem em falhas formais as irregularidades que maculam a comprovação da regular aplicação dos recursos federais manejados. Como resta demonstrado, não são disponibilizados elementos aptos a assegurar sua utilização em serviços de transporte escolar ou sequer na área de educação, relativamente ao exercício de 2015.
11.2 Tal ocorrência também não permite certificar se o emprego dos recursos favorece o interesse público, ainda que planilhas ou depoimento de servidora municipal intentem demonstrar a devida aplicação nos objetivos colimados pelo programa, sendo pertinente salientar que:
a) diante das robustas evidências trazidas pela documentação de peças 94/95, acerca da ilicitude cometida, não importa discutir a dinâmica da movimentação financeira dos recursos, entre 2014 e 2016, podendo assim as planilhas confeccionadas pela servidora serem consideradas desnecessárias ao deslinde deste feito;
b) mesmo que o depoimento se encontrasse instrumentalizado com provas que o respaldassem, não seria possível recepcioná-lo como elemento de prova nestes autos. Eis que o TCU concede às declarações de terceiros, vale dizer, limitada presunção de veracidade, restrita ao conhecimento do fato, mas não à sua comprovação em si. Essas declarações, isoladamente, não são suficientes para comprovar que recursos públicos transferidos foram regularmente aplicados na consecução do objeto pactuado. São bastante frágeis e possuem baixa força probatória, atestando tão-somente a existência da declaração, mas não o fato declarado;
c) é dever do interessado demonstrar a veracidade do alegado, principalmente quando não são apresentados documentos capazes de estabelecer nexo de causalidade entre o desembolso dos recursos recebidos e os comprovantes de despesas apresentados (Acórdão 6942/2015-TCU-Primeira Câmara - Relatoria do Ministro Bruno Dantas, 6.723/2015-TCU-1ª Câmara - Relatoria do Ministro Benjamin Zymler, 7.580/2015-TCU-1ª Câmara - Relatoria do Ministro Benjamin Zymler, 8.938/2015-TCU-2ª Câmara - Relatoria do Ministro-substituto André de Carvalho, 512/2016-TCU-2ª Câmara - Relatoria do Ministro Raimundo Carreiro, entre outros) , ainda mais quando as palavras da servidora permitem concluir que as transferências de recursos entre as contas não eram sempre destinadas ao objetivo do PNATE, ao asseverar que a autorização do secretário de educação '... Normalmente era para fazer algum pagamento, as vezes transporte escolar que seria com recursos próprios, ou até outras finalidades'.
11.2 Nessas circunstâncias, não se afigura relevante verificar as solicitações de transferências emitidas pelo ex-titular da pasta de educação, no intuito de atestar se os remanejamentos de recursos eram somente transitórios.
11.3 Outrossim, não cabe compactuar com a ideia de que inexistiu desvio de finalidade, em face da convicção construída a partir da documentação colacionada, conforme demonstrado no item 11 desta Instrução.
11.4 Aliás, ainda que ficasse comprovada a execução das despesas alegadamente despendidas em outras áreas circunscritas à educação, a jurisprudência do TCU é pacífica no sentido de que a mera execução física do objeto não comprova que os recursos foram aplicados corretamente, cabendo ao responsável demonstrar o liame de causalidade entre os valores geridos e os documentos de despesa referentes à execução (Acórdão 1189/2008-TCU-Primeira Câmara, 6.968/2014-1ª Câmara e 5.170/2015-1ª Câmara, dentre outros) .
12. Como se vê, a defendente não logrou êxito em elidir a irregularidade que pesa sobre ela, consistente na 'apresentação prestação de contas com informação divergente entre o valor de despesa declarado e o constatado no extrato bancário da conta específica do programa, deixar de emitir cheques nominativos ou transferências eletrônicas aos supostos fornecedores e prestadores de serviço, e efetuar transferência de parte dos recursos para outra conta bancária do município de Governador Valadares/MG, o que acabou impedindo estabelecer o nexo causal entre os recursos federais repassados e as supostas despesas realizadas no âmbito do Programa Nacional de Apoio ao Transporte do Escolar, no exercício de 2015' (peça 48, p. 2) .
12.1 E mais, convém assinalar que de forma alguma foram infringidos os dispositivos do art. 22 da LINDB, à medida que as atenuantes aludidas pela implicada foram adequadamente enfrentadas pela Deliberação atacada, verbis (peça 58, pp. 4/5) :
'23. A respeito da alegação de que o Secretário Municipal de Educação era o gestor e ordenador de despesas, compreendo que tal fato poderia desencadear a citação do referido agente público para que apresentasse alegações de defesa e/ou efetuasse o recolhimento do presente débito, solidariamente à Sra. Elisa Maria Costa. Todavia, entendo que a medida não se mostra conveniente e oportuna, em função do estágio avançado do desenvolvimento do presente feito, em vias de ser julgado no mérito.
24. A despeito disso, compreendo que tal circunstância não se mostra suficiente para alterar o juízo de mérito a respeito da culpabilidade da ex-prefeita pelo prejuízo apurado nos autos. 
25. Isso porque a defendente era responsável pela gestão e pela prestação de contas dos recursos federais recebidos por conta do PNATE/2015, de modo que cabia a ela zelar pela correta execução daqueles, ainda que eles tenham sido confiados a algum subordinado. 
 (...) 
32. Quanto ao exame da culpabilidade, não vislumbro a presença de circunstâncias práticas que tenham limitado ou impedido a atuação da prefeita em conformidade com a lei, uma vez que ele tinha a possibilidade de conhecer a ilicitude de seus atos e evitar o seu cometimento, já que as condições para o uso regular dos recursos do PNATE constam das normas de regência.
33. Como dito, os fatos denotam desleixo, o que configura infração de notória gravidade e reprovabilidade.'
12.1 Por outro lado, a ocorrência de prejuízo encontra-se plenamente configurada, consoante perpetrado na Instrução da Unidade Técnica de peça 48:
'...a conduta da responsável, ..., configura violação não só às regras legais, mas também aos princípios basilares da Administração Pública, eis que, em última análise, ocorre o comprometimento da necessária satisfação à sociedade sobre o efetivo emprego dos recursos públicos postos à disposição da municipalidade, por força do programa em questão.
21.1. Nesses casos, em que fica evidente a falta de transparência e lisura, não há como afastar as suspeitas sempre presentes de que a totalidade das verbas públicas federais, transferida ao município, tenha sido integralmente desviada, em prol de gestor ímprobo, ou de pessoas por ele determinadas, a revelar grave inobservância do dever de cuidado no trato com a coisa pública, isto é, ato praticado com culpa grave, pois, na espécie, a conduta do responsável se distancia daquela que seria esperada de um administrador público minimante diligente, num claro exemplo de erro grosseiro a que alude o art. 28, do Decreto-lei 4.657/1942 (Lei de Introdução às Normas do Direito Brasileiro) , incluído pela Lei 13.655/2018 (Acórdão 1689/2019-TCU-Plenário, Relator Ministro Augusto Nardes; Acórdão 2924/2018-TCU-Plenário, Relator Ministro José Mucio Monteiro; Acórdão 2391/2018-TCU-Plenário, Relator Ministro Benjamin Zymler) .' (grifos adicionados) 
13. Na verdade, o que restou patente nestes autos foi a ausência de comprovação do nexo de causalidade. A vasta jurisprudência desta Corte obriga ao responsável a demonstração do nexo causal entre os recursos que lhe foram repassados e os documentos de despesa referentes à execução, tais como notas de empenho, recibos, extratos bancários, de forma que seja possível confirmar a execução do objeto com os recursos transferidos.
13.1 Esse entendimento funda-se no dever de prestar contas, previsto no parágrafo único do art. 70 da Constituição Federal, bem como em outros normativos infraconstitucionais aplicáveis aos instrumentos de repasse firmados entre a União e demais entes da federação. (Acórdão 7200/2018-TCU-Segunda Câmara, da relatoria do Ministro Marcos Bemquerer; 9544/2017 - TCU - Segunda Câmara, da relatoria do Ministro Augusto Sherman; 5170/2015 - TCU - Primeira Câmara) .
14. Finalmente, mister se faz comentar que não cabe reduzir a multa cominada, com fulcro no art. 57 da Lei 8.443/1992, haja vista não se enxergar o cometimento de excessos na contabilização do seu valor, porquanto:
 a) não se apresentam casos congêneres em que esta Corte tenha aplicado sanção semelhante, a fim de que se possa construir algum parâmetro comparativo;
 b) o quantum imputado se mostra modesto (R$ 35.000,00) , quando se considera a gravidade da irregularidade perpetrada e o reduzido percentual fixado em relação ao valor histórico débito (13,67%) , cujo montante poderia chegar a corresponder a 100%, consoante previsto no caput do artigo 57 da Lei 8.443/92.
 Verificação da possível ocorrência de prescrição
 15. Conquanto a recorrente não tenha suscitado a incidência de prescrição, cabe anotar que o prazo para a sua ocorrência começou a contar de 26/2/2016 (peça 21, p. 3, item 4) , data da prestação de contas ao órgão concedente (art. 4º, inc. II, da Resolução - TCU 344/2022) . 
 15.1 A prescrição foi interrompida nas seguintes datas, por causas interruptivas elencadas no art. 5º da citada resolução:
 a) em 30/10/2018, com a emissão do Relatório do Tomador de Contas (peça 21) ; 
 b) em 8/6/2021, pela citação da responsável (AR de peça 38) ;
 c) em 14/06/2022, com a decisão condenatória, consubstanciada no Acórdão 1676/2022-TCU-Primeira Câmara (peça 57) . 
15.2 Entre essas datas não houve o transcurso do prazo quinquenal de prescrição. 
 15.3 Além disso, o histórico de andamentos do processo evidencia que a instrução processual transcorreu normalmente, sem paralisação por mais de três anos - o que afasta a hipótese de prescrição intercorrente. 
15.4 Fica demonstrada, assim, a não ocorrência da prescrição, no caso em exame.
16. Dessarte, rejeitam-se as razões recursais apresentadas pela suplicante, de modo que se deve conhecer do recurso de reconsideração para, no mérito, negar-lhe provimento.
CONCLUSÃO
17. Das análises anteriores, conclui-se que:
a) os argumentos aduzidos pela recorrente revelaram-se insuficientes para elidir as irregularidades que sustentam a sua condenação, uma vez que os recursos transferidos ao Município de Governador Valadares/MG não tiveram sua boa e regular aplicação comprovada, diante da constatação da ausência de nexo causal entre os recursos federais repassados e as supostas despesas realizadas no âmbito do Programa Nacional de Apoio ao Transporte do Escolar, durante o exercício de 2015.
b) não ocorreu prescrição.
17.1 Com efeito, propor-se-á o conhecimento deste apelo, para, no mérito, negar-lhe provimento.
PROPOSTA DE ENCAMINHAMENTO
18. Ante todo o exposto, submete-se à consideração superior este exame do recurso de reconsideração, interposto pela Sra. Elisa Maria Costa (peças 93/95) , ex-Prefeita Municipal de Governador Valadares/MG, contra o Acórdão 1676/2022-TCU-Primeira Câmara, propondo-se, com fundamento nos artigos 32, inciso I, e 33, da Lei 8.443/92, c/c o artigo 285 do RI/TCU:
a) conhecer do recurso e, no mérito, negar-lhe provimento. 
b) dar ciência da deliberação que vier a ser proferida à recorrente, ao FNDE, à Procuradoria da República no Estado de Minas Gerais, à Prefeitura e à Câmara Municipal de Governador Valadares/MG.
2.	O Ministério Público junto ao TCU (MPTCU) divergiu da Serur, nos seguintes termos:
"Trata-se de recurso de reconsideração interposto pela Sra. Elisa Maria Costa contra o Acórdão 1676/2022-TCU-Primeira Câmara que julgou irregulares suas contas, condenando-a em débito e aplicando-lhe multa (peça 57) .
2. A tomada de contas especial (TCE) foi instaurada pelo Fundo Nacional de Desenvolvimento da Educação (FNDE) , em razão da não comprovação da regular aplicação dos recursos do Programa Nacional de Apoio ao Transporte Escolar (PNATE) , repassados ao Município de Governador Valadares/MG no exercício de 2015.
3. A Serur examinou os argumentos apresentados e propõe, em uníssono, negar provimento ao recurso, posicionamento ao qual manifesto anuência parcial.
4. No tocante à prescrição, cuja incidência foi analisada de ofício pela unidade instrutiva, endosso o exame empreendido à luz da recente Resolução TCU nº 344/2022, segundo o qual não ocorreu, conforme parâmetros estabelecidos no referido normativo, prescrição quinquenal ou trienal.
5. Em relação aos valores objeto de condenação, encontram-se sintetizados no seguinte trecho da instrução (peça 114, p. 5) :
'b) quanto aos cinco lançamentos que compõem o débito, pode-se inferir que: (i) inexiste comprovação para os R$ 583,85 retirados da conta do programa em 7/1/2015; (ii) os R$ 1.379,25 foram transferidos da conta do PNATE, em 14/1/2015, para a conta 'Turismo e Viagem' do município (peça 95, p. 12) ; (iii) os R$ 28.151,88 correspondem ao pagamento, em 15/1/2015, de dois serviços de transporte escolar, prestados em dezembro de 2014, no valor de R$ 14.075,94 cada, referentes à notas fiscais, respectivamente de R$ 114.312,14 e de R$ 57.030,98 (peça 95, p. 20/26 e 34/40) ; (iv) os R$ 198.000,00 foram transferidos, da conta do PNATE para a conta M.D.E. do município, em 23/10/2015, com vistas ao pagamento de despesas com manutenção e desenvolvimento do ensino (peça 95, p. 112/114) ; e (v) os R$ 28.000,00 foram transferidos, da conta do PNATE para a conta M.D.E. do município, em 10/11/2015, no intuito de custear a folha de pagamento de outubro de 2015 - dotação dos 25% constitucionais (peça 95, p. 118/120) ;'
6. Especificamente quanto aos montantes de R$ 583,85, R$ 1.379,25 e R$ 28.151,88 (referente ao somatório de dois pagamentos de R$ 14.075,94) , entendo que o recurso trouxe elementos capazes de permitir o estabelecimento de nexo de causalidade com os respectivos débitos na conta específica utilizada para movimentação dos recursos, registrados no extrato na peça 4, p. 1. 
7. Não obstante as notas fiscais apresentadas não contenham valores exatamente iguais aos dos referidos desembolsos, há registro de que as despesas a elas correspondentes eram custeadas mediante espécie de rateio entre diversas fontes, conforme atestam os documentos na peça 95, p. 7, 21, 29 e 35.
8. Assim, a partir de tal premissa, afigura-se razoável acolher como legítimas tais despesas, com base nas informações indicadas na tabela a seguir, todas constantes da peça 95:
	Valor (R$) 
	Nota de empenho
	Nota Fiscal
	Comprovante de pagamento
	Data

	1.379,25
	917618 - p.  6
	1000010 - p.  8
	p. 12
	14/1/2015

	14.075,94
	918480 - p. 20
	1000011 - p. 22
	p. 26
	15/1/2015

	583,85
	947615 - p. 27
	1000027 - p. 28
	p. 32-33
	7/1/2015

	14.075,94
	918486 - p. 34
	1000013 - p. 36
	p. 40
	15/1/2015

9. Importa consignar que as notas de empenho acima indicadas fazem menção a serviços de transporte escolar rural no município, referentes a contratos vigentes no exercício de 2015. Em relação ao valor de R$ 583,85, o rateio na peça 95, p. 29, contém anotação no sentido de que se refere ao somatório de R$ 568,52 mais R$ 15,33, atinentes aos comprovantes de pagamento elencados na respectiva coluna da tabela anterior.
10. Com base nas informações acima, proponho afastar os débitos nos montantes de R$ 1.379,25, R$ 28.151,88 e R$ 583,85, visto que, a despeito de as notas fiscais terem sido emitidas em dezembro de 2014, há correlação com o fornecimento de transporte aos alunos de Governador Valadares/MG. Ademais os correspondentes dispêndios foram custeados com recursos do PNATE 2015, conforme lançamentos no extrato da conta específica utilizada para movimentar os recursos, juntado na peça 4, p. 1.
11. Ante o exposto, este membro do Ministério Público de Contas manifesta-se parcialmente de acordo com a proposta formulada pela Serur, sugerindo dar provimento parcial ao recurso da Sra. Elisa Maria Costa para reduzir o débito objeto de condenação aos montantes de R$ 198.000,00, em 23/10/2015, e R$ 28.000,00, em 10/11/2015."
É o Relatório.

João Batista de Oliveira Filho (20180/OAB-MG) e outros, representando Elisa Maria Costa.

Procurador Sergio Ricardo Costa Caribé

RECURSO DE RECONSIDERAÇÃO EM TOMADA DE CONTAS ESPECIAL. RECURSOS DO PROGRAMA NACIONAL DE TRANSPORTE ESCOLAR (PNATE). AUSÊNCIA DE CORRELAÇÃO ENTRE OS VALORES CONSTANTES DA PRESTAÇÃO DE CONTAS E AQUELES CONSIGNADOS NO EXTRATO BANCÁRIO. CONDENAÇÃO EM DÉBITO E MULTA. APRESENTAÇÃO DE DOCUMENTOS CAPAZES DE COMPROVAR A UTILIZAÇÃO DE PARCELA DOS RECURSOS EM DESPESAS RELACIONADAS À ÁREA EDUCACIONAL. PROVIMENTO PARCIAL. REDUÇÃO DO DÉBITO E DA MULTA APLICADA.

TOMADA DE CONTAS ESPECIAL (TCE)

Secretaria de Recursos (Serur)

Trata-se de recurso de reconsideração interposto por Elisa Maria Costa, ex-prefeita de município de Governador Valadares/MG, contra o Acórdão 1676/2022-TCU-Primeira Câmara, que julgou irregulares suas contas e lhe imputou o recolhimento de débito e multa, em razão da não comprovação da regular aplicação dos recursos repassados pelo Fundo Nacional de Desenvolvimento da Educação - FNDE àquele município por força do Programa Nacional de Apoio ao Transporte Escolar (Pnate) , no exercício de 2015.
2.	Em seu apelo, a recorrente alegou, em síntese, que os recursos impugnados foram efetivamente utilizados na área da educação. Alguns desembolsos se refeririam à quitação de contratos de transporte escolar, ao passo que outros teriam sido transferidos para diferentes contas da Secretaria Municipal de Educação, para o pagamento de despesas diversas, com posterior ressarcimento à conta específica. Não existiria, segundo afirmou, "qualquer indício de que os recursos em questão foram utilizados em finalidade discrepante do interesse público". Não teria ocorrido "desvio de finalidade", "mas tão somente de objeto". 
3.	A antiga Secretaria de Recursos (Serur) manifestou-se pelo conhecimento e negativa de provimento ao pleito.
4.	O Ministério Público junto ao TCU (MPTCU) , de forma divergente, opinou pelo provimento parcial, para exclusão de algumas das parcelas do débito imputado à recorrente.
5.	Alinho-me ao MPTCU.
6.	A presente tomada de contas especial foi instaurada pela falta de correlação entre os valores de despesas declarados na prestação de contas e as retiradas constantes do extrato bancário. Foi imputado à ex-prefeita o recolhimento das seguintes parcelas: (a) R$ 583,85; (b) R$ 1.379,25; (c) R$ 28.151,88; (d) R$ 198.000,00; e (e) R$ 28.000,00.
7.	Vejo, no entanto, que alguns daqueles débitos podem ser associados a despesas vinculadas à área da educação, com aproveitamento em prol da municipalidade, o que retira da responsável a obrigação de ressarcir.
8.	Da farta documentação apresentada, constata-se que a Secretaria Municipal de Educação efetuou um "rateio", entre diversas contas, de despesas a serem quitadas como restos a pagar do exercício de 2014. A conta do Pnate foi utilizada no referido rateio e as três primeiras parcelas impugnadas foram utilizadas naquele propósito, senão vejamos:
	a) o valor de R$ 583,85 relaciona-se à Nota de Empenho 917615, emitida em 12/12/2014, em favor da Viação Oliveira Torres Ltda., para atendimento a contrato de transporte escolar vigente até fevereiro de 2015. O documento constante da peça 95, p. 28, demonstra o cálculo do rateio para quitação da NF 1000027 (peça 95, p. 28) ;
	b) a parcela de R$ 1.379,25 destina-se à satisfação da Nota de Empenho 917618, de 15/12/2014, em favor da Categoria Turismo e Viagens Ltda., para cobertura contratual de transporte escolar rural, igualmente vigente até fevereiro de 2015. O documento constante da peça 95, p. 7, retrata o cálculo do rateio para quitação da NF 1000010 (peça 95, p. 8) ;
	c) a importância de R$ 28.151,88 compõe-se de duas retiradas, no valor unitário de R$ 14.075,74, ambas do dia 15/1/2015. A primeira é relativa à Nota de Empenho 918480, emitida em 31/12/2014, em favor da Viação Cecato Ltda., para cobertura de contrato de transporte escolar, com a mesma vigência daqueles anteriormente mencionados. O cálculo do rateio está demonstrado no documento de peça 95, p. 21, para quitação da NF 1000011 (peça 95, p. 22) . A segunda relaciona-se à Nota de Empenho 918486, de igual forma emitida em 31/12/2014, em favor da Viação Suassui Ltda., identicamente para cobertura de contrato para transporte escolar, com mesma vigência. O cálculo do rateio está demonstrado à peça 95, p. 35, para quitação da NF 1000013 (peça 95, p. 36) .
9.	Embora seja condenável a utilização dos recursos do Pnate 2015 para a quitação de despesas relacionadas ao Pnate 2014, não há como negar a comprovação de que os recursos foram aplicados em objeto relacionado à área educacional, fazendo-se indevida a condenação em débito da recorrente por esses valores.
10.	Persiste, no entanto, o débito relacionado às quantias de R$ 198.000,00 e R$ 28.000,00. A respeito, a recorrente argumentou que esses recursos foram transferidos para outras contas do município (como demonstram os documentos das transferências juntados aos autos) , inexistindo débito. Ocorre que, pela perda do nexo de causalidade decorrente da movimentação entre as contas, não há a demonstração do que aconteceu com esses recursos após seus ingressos naquelas contas. Então, não se pode afirmar, como pretendeu a recorrente, que as verbas tenham sido utilizadas em benefício do ente federado, com mero desvio de objeto.
11.	A recorrente aduz, outrossim, que planilhas da Secretaria Municipal de Educação demonstrariam que "os valores que saíram das contas do Pnate no ano de 2015 foram ressarcidos, ainda que no exercício de 2016". Tal planilha teria sido elaborada por servidora municipal e apresentada em juízo, no âmbito de ação que trata de questão análoga. Contudo, não consta entre os documentos apresentados pela recorrente nenhum que demonstre o reingresso dos referidos recursos na conta do Pnate.
12.	Em tempo, considerando a redução do valor do débito imputado à responsável, reduzo, também, o valor da multa que lhe foi aplicada, mantendo a proporcionalidade inicialmente fixada.
	Ante todo o exposto, adiro à proposta formulada pelo MPTCU e voto no sentido de que o Colegiado adote a deliberação que ora lhe submeto.
TCU, Sala das Sessões, em 25 de abril de 2023.
JORGE OLIVEIRA 
Relator